【裁判字號】    98,訴,984
【裁判日期】    981030
【裁判案由】    偽造有價證券等
【裁判全文】
臺灣彰化地方法院刑事判決               98年度訴字第984號
公  訴  人  臺灣彰化地方法院檢察署檢察官
被      告  甲○○
                    17
選任辯護人  吳念恒律師
上列被告因偽造有價證券等案件，經檢察官提起公訴（98年度偵
緝字第291號），本院判決如下：
    主  文
甲○○連續意圖供行使之用，而偽造有價證券，處有期徒刑貳年
，緩刑伍年，並應向被害人依如附表一所示內容支付損害賠償。
扣案如附表二所示之支票紙沒收之。
    犯罪事實
一、甲○○因需款孔急，竟萌生竊取其母親丙○○支票盜開詐取
    款項之念，意圖為自己不法之所有，基於竊盜之犯意，於民
    國92年5 月某日，利用其可自由進入其母親丙○○所開設位
    於臺中縣潭子鄉○○路○ 段70巷47弄15號9 樓尚樺景觀工程
    行之機會，未經其母親丙○○之同意，即以徒手方式竊取其
    母親丙○○所有之尚樺景觀工程行臺灣土地銀行豐原分行支
    票簿1 本、尚樺景觀工程行支票印鑑、丙○○之印鑑各1 個
    （此部分為親屬間之竊盜，未據丙○○告訴）。得手後旋即
    基於為自己不法所有及供行使之用之意圖，並基於詐欺取財
    及偽造有價證券之概括犯意，於92年6 、7 月間，在乙○○
    位於彰化縣彰化市○○路○ 段88號傑聯新古車行內，連續向
    從事汽車買賣業務之乙○○詐稱：欲進口BENZ、BMW 車輛出
    售予乙○○，惟須先行支付訂金，並願提供支票供作擔保等
    語，並連續於附表所示票載發票日前之92年8 、9 月間某日
    ，在其位於臺中市○○○路○ 段529 號工作處（起訴書誤載
    為彰化縣彰化市○○路○ 段88號及不詳地點），盜蓋其前開
    所竊尚樺景觀工程行、丙○○支票印鑑章於附表所示支票之
    發票人處，復偽填附表所示之票載發票日、票面金額，以完
    成表彰係由丙○○簽發並負擔票據上所示債務意旨之有價證
    券支票，進而於乙○○前開車行外及臺中市○○○路上，先
    後將附表所示支票交付予不知情之乙○○供作擔保而行使之
    ，並致乙○○不疑有詐，因之陷於錯誤，依序於92年8 月21
    日、92年9 月9 日、92年9 月10日、分別匯款新台幣（下同
    ）890,000 元、1,000,000 元、1,300,000 元、800,000 元
    至甲○○指定之帳戶內，餘406,000 元則直接交付現金予甲○○。嗣前開支票屆期經提示因存款不足均遭退票，乙○○
    始知受騙而查悉上情。
二、案經乙○○訴由臺灣彰化地方法院檢察署檢察官偵查起訴。
    理  由
壹、證據能力部分：
    按被告以外之人（包括證人、鑑定人、告訴人、被害人及共
    同被告等）於審判外之言詞或書面陳述，除法律有規定者外
    ，不得作為證據，又被告以外之人於審判外之陳述，雖不符
    刑事訴訟法第159 條之1 至第159 條之4 之規定，而經當事
    人於審判程序同意作為證據，法院審酌該言詞陳述或書面陳
    述作成時之情況，認為適當者，亦得為證據。當事人於法院
    調查證據時，知有同法第159 條第1 項不得為證據之情形，
    而未於言詞辯論終結前聲明異議者，視為有前項同意，刑事
    訴訟法第159 條第1 項、第159 條之5 分別定有明文。立法
    意旨在於傳聞證據未經當事人之反對詰問予以核實，原則上
    先予排除。惟若當事人已放棄反對詰問權，於審判程序中表
    明同意該等傳聞證據可作為證據；或於言詞辯論終結前未聲
    明異議，基於尊重當事人對傳聞證據之處分權，及證據資料
    愈豐富，愈有助於真實發見之理念，且強化言詞辯論主義，
    使訴訟程序得以順暢進行，上開傳聞證據亦均具有證據能力
    。經查，本件被害人即告訴人乙○○及證人丙○○於偵查中
    之指述及證述，檢察官、被告及辯護人均未對上開言詞陳述
    提出任何異議，渠等知悉該言詞陳述為傳聞證據而未於言詞
    辯論終結前聲明異議，本院並審酌該等言詞陳述作成時之客
    觀條件及環境，認其等心理狀態健全，並無受到脅迫、利誘
    或詐欺，而所證述之內容又無顯有不可信之情況等一切狀況
    ，認為適當，依上開刑事訴訟法之規定，是告訴人乙○○及
    證人丙○○上開所述於審判外之言詞仍具有證據能力，認均
    得採為認定本件犯罪事實所憑之證據，合先敘明。
貳、實體部分：
一、上揭犯罪事實，業據被告甲○○於本院審理時自白不諱（詳
    本院98年7 月29日審判筆錄第6 頁、98年9 月9 日審判筆錄
    第5 頁），核與告訴人乙○○於偵訊及本院審理中證述之情
    節相符（詳臺灣彰化地方法院檢察署93年度他字第122 號偵
    查卷宗【下稱偵卷一】第4 頁至第6 頁、第18頁、93年度偵
    字第4215號偵查卷宗【下稱偵卷二】第14頁、98年度偵緝字
    第138 號偵查卷宗【下稱偵卷三】第41頁至第42頁、本院98
    年7 月29日審判筆錄第4 頁至第5 頁），並經證人丙○○於
    偵訊中證述無訛（詳偵卷一第20頁、偵卷二第13頁）。此外
    ，復有支票正反面、退票理由單（詳偵卷一第9 頁至第11頁
    ）、匯款申請書（詳偵卷三第43頁至第45頁）附卷可稽。綜
    上，本件事證明確，被告犯行，堪以認定，應依法論科。
二、查被告行為後，刑法及刑法施行法業於94年2 月2 日經總統
    以華總一義字第09414901號令修正公布，並於95年7 月1 日
    施行。按行為後法律有變更者，適用行為時之法律，但行為
    後之法律有利於行為人者，適用最有利於行為人之法律，現
    行刑法第2 條第1 項定有明文。此條規定乃與刑法第1 條罪
    刑法定主義契合，而貫徹法律禁止溯及既往原則，係規範行
    為後法律變更所生新舊法律比較適用之準據法，是刑法第2
    條本身雖經修正，但刑法第2 條既屬適用法律之準據法，本
    身尚無比較新舊法之問題，應一律適用裁判時之現行刑法第
    2 條規定以決定適用之刑罰法律，先予敘明。又，以本次刑
    法修正之比較新舊法，應就罪刑有關之共犯、未遂犯、想像
    競合犯、牽連犯、連續犯、結合犯、以及累犯加重、自首減
    輕暨其他法定加減原因（如身分加減）與加減例等一切情形
    ，本於統一性及整體性原則，綜其全部罪刑之結果而為比較
    ，亦有最高法院95年度第8 次刑庭會議決議可資參照。經查
    ：
（一）法定刑中罰金刑部分：
      刑法第33條第5 款業經修正公布，修正後刑法第33條第5
      款規定「罰金：新臺幣一千元以上，以百元計算之」，與
      修正前刑法第33條第5 款規定「罰金：（銀元）一元以上
      」不同。比較新舊法結果，以修正前即行為時法較有利於
      被告，故依刑法第2 條第1 項前段規定，本案關於刑法第
      201 條第1 項、第339 條第1 項等規定之法定刑罰金部分
      ，自應適用行為時之法律即修正前刑法第33條第5 款規定
      決定其罰金部分之法定刑。
（二）法定刑中罰金刑提高標準之新舊法適用：
      被告行為後，刑法施行法第1 條之1 於95年6 月14日經總
      統以華總一義字第09500085181 號令修正公布增訂。修正
      增訂之刑法施行法第1 條之1 規定：「中華民國94年1 月
      7 日刑法修正施行後（按指95年7 月1 日），刑法分則編
      所定罰金之貨幣單位為新臺幣。94年1 月7 日刑法修正時
      ，刑法分則編未修正之條文定有罰金者，自94年1 月7 日
      刑法修正施行後，就其所定數額提高為30倍。但72年6 月
      26日到94年1 月7 日新增或修正之條文，就其所定數額提
      高為3 倍」。而本件被告所犯刑法第201 條、第339 條等
      罪，定有罰金刑，且為刑法分則編未修正之條文而定有罰
      金刑者，於刑法施行法第1 條之1 修正增訂前，其貨幣單
      位為銀元，罰金刑之提高標準應適用罰金罰鍰提高標準條
      例第1 條之規定：「依法律應處罰金、罰鍰者，就其原定
      數額得提高為2 倍至10倍」，而再依現行法規所定貨幣單
      位折算新臺幣條例第2 條規定：「現行法規所定金額之貨
      幣單位為圓、銀元或元者，以新臺幣元之3 倍折算之」。
      比較新舊法適用之結果，其關於法定刑為罰金部分之提高
      標準，新舊法均無不利之情形，故依刑法第2 條第1 項前
      段規定，本案關於刑法第201 條第1 項、第339 條第1 項
      等規定之法定刑罰金提高標準部分，自應適用行為時之法
      律即罰金罰鍰提高標準條例第1 條之規定。
（三）按被告行為後，刑法第55條後段牽連犯之規定，亦於94年
      1 月7 日修正公布刪除，並於95年7 月1 日施行，是於新
      法修正施行後，被告於本案所為之偽造有價證券罪、詐欺
      取財罪，即須分論併罰。則被告之犯行，因行為後新法業
      已刪除牽連犯之規定，此刪除雖非犯罪構成要件之變更，
      但顯已影響行為人刑罰之法律效果，自屬法律有變更，經
      比較新、舊法規定，修正後之規定對於被告較為不利，依
      刑法第2 條第1 項前段之規定，仍應適用較有利於被告之
      行為時法律，即修正前刑法第55條後段牽連犯之規定，從
      較重之一罪予以論處。
（四）被告行為後，刑法第56條連續犯之規定，業於94年2 月2
      日修正公佈刪除，並於95年7 月1 日施行，則被告之前揭
      犯行，因行為後新法業已刪除連續犯之規定，此刪除雖非
      屬犯罪構成要件之變更，但顯已影響行為人刑罰之法律效
      果，自屬法律有變更，而依新刑法既已刪除連續犯之規定
      ，則所犯上述數行為依數罪併罰之規定分論併罰，則依刑
      法第2 條第1 項規定之「從舊、從輕」原則，比較新、舊
      法結果，適用被告之行為時法律即舊刑法論以連續犯，以
      一罪論，較有利於被告。
（五）綜上被告全部罪刑之結果而為新、舊法比較，揆諸前揭最
      高法院決議及刑法第2 條第1 項所定之「從舊從輕」原則
      ，適用被告行為時法律，對被告較為有利，自應適用修正
      前之刑法規定。
（六）至修正前刑法第59條規定「犯罪之情狀可憫恕者，得酌量
      減輕其刑」，修正後刑法第59條規定「犯罪之情狀顯可憫
      恕，認科以最低度刑仍嫌過重者，得酌量減輕其刑」，僅
      係酌減標準見解法律之明文化，非屬法律變更，故不生新
      舊法比較適用之問題，附此敘明。
三、論罪科刑情形：
（一）按行使偽造之有價證券以使人交付財物，本即含有詐欺之
      性質，如果所交付之財物，即係該證券本身之價值，其詐
      欺取財仍屬行使偽造有價證券之行為，不另論以詐欺取財
      罪；但如行使該偽造之有價證券，係供擔保或作為新債清
      償而借款，則其借款之行為，已屬行使偽造有價證券行為
      以外之另一行為，始應再論以詐欺取財罪，並依牽連犯關
      係，從一重處斷（最高法院87年度台上字第1784號、88年
      度台上字第2526號、89年度台上字第280 號、90年度台上
      字第5416號判決意旨參照）。查被告交付其所偽造之支票
      予告訴人乙○○之目的係為供擔保，為被告及告訴人乙○○一致所是承，是核被告所為，係犯刑法第201 條第1 項
      之意圖供行使之用而偽造有價證券罪及同法第339 條第1
      項之詐欺取財罪，起訴書雖未提及刑法第339 條第1 項之
      詐欺取財罪，惟既與已起訴之偽造有價證券間，有方法結
      果之牽連關係，係裁判上之一罪，本院自得併予審酌。
（二）又被告盜用丙○○印章之行為，為偽造有價證券之部分行
      為；其行使偽造有價證券之低度行為，為意圖供行使之用
      而偽造有價證券之高度行為所吸收，均不另論罪。其多次
      偽造有價證券之行為，時間緊接，所犯罪名與構成要件均
      屬相同，顯係出於概括之犯意反覆為之，為連續犯，應依
      修正前刑法第56條之規定以一罪論，並加重其刑。再被告
      偽造如附表所示之支票，係作為向告訴人乙○○行使供擔
      保，故其所犯偽造有價證券罪及詐欺取財罪二罪間，有方
      法結果之牽連關係，應依修正前刑法第55條後段從一重之
      偽造有價證券罪處斷，起訴書認被告詐取財物之行為，已
      包含於其行使有價證券之行為內，而不另構成詐欺罪名，
      尚有未洽。
（三）查被告因需款孔急，竟萌生竊取其母親丙○○支票盜開詐
      取款項之念，未獲丙○○同意或授權，而擅自偽造支票，
      其行為固屬可議，惟其係因一時失慮，致罹重典，衡諸被
      害人丙○○陳明不願追究被告所涉之刑責，及被告已與告
      訴人乙○○達成和解，分有撤回告訴狀及和解書在卷可稽
      ，足徵被告惡性尚非重大等犯罪情狀，遽論以刑法第201
      條第1 項之偽造有價證券罪，實有情輕法重之憾，被告犯
      罪之情狀堪予憫恕，雖科以法定最低度之刑，猶嫌過重，
      爰依刑法第59條之規定，酌量減輕其刑，並依先加後減之
      例為之，以期衡平適法，並兼妥當。
（四）爰審酌被告素無前科，有臺灣高等法院被告前案紀錄表在
      卷可稽，素行良好，且坦承犯行，犯後態度尚可，已與告
      訴人乙○○達成和解，惟對告訴人乙○○造成之損害程度
      不小，暨考量其所生擾亂社會金融秩序之危害程度等一切
      情狀，量處如主文所示之刑，以資儆懲。
（五）末按犯罪在刑法新法施行前，於新法施行後之緩刑之宣告
      ，應適用新法第74條之規定（最高法院95年第8 次刑事庭
      會議決議可資參照）。亦即，就緩刑之宣告，係依裁判時
      之情狀為其考量標準，此部分應逕依裁判時之法律為適用
      基準，無須比較新舊法。查被告前未曾因故意犯罪受有期
      徒刑以上刑之宣告，此有臺灣高等法院被告前案紀錄表可
      憑，本院考量被告因一時失慮而觸犯刑章，犯後尚知所悔
      悟，並已與告訴人乙○○達成和解，經此教訓，應已知警
      惕，而無再犯之虞，本院認所宣告之刑，以暫不執行為適
      當，併諭知緩刑5 年，以啟自新。又緩刑宣告，得斟酌情
      形，命犯罪行為人向被害人支付相當數額之財產或非財產
      上之損害賠償，刑法第74條第2 項第3 款定有明文。本院
      考量告訴人乙○○權益之保障，爰依據被告與告訴人乙○○達成和解之條件，併諭知被告應依如附表一所示內容向
      告訴人乙○○支付損害賠償；若被告有不依附表一所示內
      容履行賠償義務，且情節重大足認原宣告之緩刑難收其預
      期效果，而有執行刑罰之必要者，依刑法75條之1 第1 項
      第4 款之規定，得撤銷其緩刑宣告，併此敘明。
（六）至附表二所示偽造之支票3 紙，爰依刑法第205 條規定，
      予以宣告沒收。
（七）又中華民國96年罪犯減刑條例於96年7 月4 日制定公布，
      並自同年7 月16日生效施行，按同條例第5 條規定，本條
      例施行前，經通緝而未於中華民國96年12月31日以前自動
      歸案接受偵查、審判或執行者，不得依本條例減刑。查本
      件被告犯罪時間雖在96年4 月24日前，惟被告於93年6 月
      9 日經臺灣彰化地方法院檢察署檢察官發佈通緝，於98年
      5 月4 日始緝獲歸案，有通緝書及撤銷通緝書在卷可稽，
      依上開說明，被告係於該條例施行前業已通緝，而未於96
      年12月31日以前自動歸案接受偵查、審判或執行。且被告
      宣告刑已逾有期徒刑1 年6 月，自不得依上開條例之規定
      減刑，附此敘明。
參、爰不另為不受理判決之諭知：
一、公訴意旨另認：被告甲○○需款孔急，竟起竊取他人發票盜
    開變現之念，意圖為自己不法之所有，於92年5 月間某日，
    在位於臺中縣潭子鄉○○路○ 段70巷47弄15號9 樓之「尚樺
    景觀工程行」內，以徒手竊取其母丙○○所有之尚樺景觀工
    程行臺灣土地銀行豐原分行支票簿1 本、尚樺景觀工程行支
    票印鑑、丙○○之印鑑各1 個，因認被告另涉有刑法第320
    條第1 項之竊盜罪嫌云云。
二、然按五親等內血親間，犯刑法第29章竊盜之罪者，須告訴乃
    論；又按告訴或請求乃論之罪，未經告訴、請求或其告訴、
    請求經撤回或已逾告訴期間者，應諭知不受理之判決，刑事
    訴訟法第303 條第1 項第3 款定有明文。
三、經查，本件被告與被害人丙○○係母子關係，業據被害人丙○○於偵訊中陳明在卷（詳93年度他字第122 號偵查卷宗第
    20頁），是本件竊盜屬親屬間之竊盜，依法須告訴乃論，而
    所謂告訴係指指明所告訴之犯罪事實及表示希望訴追之意思
    ，惟據被害人丙○○於偵訊中陳稱：是伊兒子偷伊的票開給
    告訴人，伊有告伊兒子（庭呈臺灣臺中地方法院檢察署92年
    度偵字第20114 號傳票影本），開庭時他有承認等語（詳93
    年度他字第122 號偵查卷宗第20頁），足認被害人丙○○係
    因遭告訴人乙○○提出告訴，經臺灣彰化地方法院檢察署檢
    察官與被告同列為被告時，所為之答辯，其並無表示希望訴
    追之意，而僅係單純辯護權之行使而已，是被告所涉上開竊
    盜犯行，應認未具被害人丙○○合法告訴。退步言，縱認被
    害人丙○○業已合法告訴，然被害人丙○○嗣已具狀撤回告
    訴，有刑事撤回告訴狀1 紙在卷可稽，是依上開說明，本院
    本應諭知不受理之判決，然此部分與上揭論罪科刑部分有牽
    連犯之裁判上一罪關係，爰不另為諭知不受理之判決，併此
    敘明。
據上論斷，應依刑事訴訟法299 條第1 項前段，刑法第2 條第1
項、第201 條第1 項、第339 條第1 項、修正前第55條後段、修
正前第56條、第59條、第74條第1 項第1 款、第2 項第3 款、第
205 條，廢止前罰金罰鍰提高標準條例第1 條前段，廢止前現行
法規所定貨幣單位折算新臺幣條例第2 條，判決如主文。
本案經檢察官林依成到庭執行職務。
中    華    民    國    98    年    10    月    30    日
                  刑事第四庭  審判長法官  姚銘鴻
                                    法官  吳俊螢
                                    法官  游秀雯
以上正本證明與原本無異。
如不服本判決應於收受判決後10日內向本院提出上訴書狀，並應
敘述具體理由。其未敘述上訴理由者，應於上訴期間屆滿後20日
內向本院補提理由書 (均須按他造當事人之人數附繕本)「 切勿
逕送上級法院」。
告訴人或被害人對於判決如有不服具備理由請求檢察官上訴者，
其上訴期間之計算係以檢察官收受判決正本之日期為準。
中    華    民    國    98    年    10    月    30    日
                              書記官  謝志鑫
附表一：
本院依刑法第74條第2項第3款之規定，命被告履行之事項：
一、被告甲○○應向被害人乙○○支付新臺幣（下同）4,000,00
    0 元，其給付方式如下：於98年10月25日給付10,000元，自
    98年11月份起按月於每月25日給付25,000元，自99年1 月份
    起，按月於每月25日給付20,000元，並於99年12月25日另行
    給付200,000 元，自100 年1 月份起迄106 年12月份止，按
    月於每月25日給付25,000元，並分別於99年12月25日、100
    年12月25日、101 年12月25日、102 年12月25日、103 年12
    月25日、104 年12月25日、105 年12月25日、106 年12月25
    日，各另行給付200,000 元，至全部清償為止，如有一期未
    履行，視為全部到期。
備註：
一、依刑法第74條第4 項規定，上開本院命被告支付予被害人之
    損害賠償，得為民事強制執行名義。
二、依刑法第75條之1 第1 項第4 款規定，被告違反本院所定上
    開命其履行之事項情節重大，足認原宣告之緩刑難收預期效
    果，而有執行刑罰之必要者，得撤銷其緩刑宣告。
附表二：
┌──┬─────┬──────┬──────┬──────────┐
│編號│支票號碼  │票面金額（新│票載發票日  │付款人              │
│    │          │台幣）      │            │                    │
├──┼─────┼──────┼──────┼──────────┤
│ 1  │ATC0000000│900,000元   │92年9月15日 │臺灣土地銀行豐原分行│
├──┼─────┼──────┼──────┼──────────┤
│ 2  │ATC0000000│2,600,000元 │92年9月19日 │臺灣土地銀行豐原分行│
├──┼─────┼──────┼──────┼──────────┤
│ 3  │ATC0000000│896,000元   │92年9月20日 │臺灣土地銀行豐原分行│
└──┴─────┴──────┴──────┴──────────┘
附錄本案論罪科刑法條全文
中華民國刑法第201條
意圖供行使之用，而偽造、變造公債票、公司股票或其他有價證
券者，處3 年以上 10 年以下有期徒刑，得併科 3 千元以下罰
金。
行使偽造、變造之公債票、公司股票或其他有價證券，或意圖供
行使之用，而收集或交付於人者，處 1 年以上 7 年以下有期徒
刑，得併科 3 千元以下罰金。
中華民國刑法第339條
意圖為自己或第三人不法之所有，以詐術使人將本人或第三人之
物交付者，處 5 年以下有期徒刑、拘役或科或併科 1 千元以下
罰金。
以前項方法得財產上不法之利益或使第三人得之者，亦同。
前二項之未遂犯罰之。


司法院資訊處製作；財團法人民間司法改革基金會備份。
